ACORDAO-COMPLETO-2411573

ACÓRDÃO 6206/2020 ATA 17/2020 - SEGUNDA CÂMARA

VISTOS, relatados e discutidos atos de concessão de reforma a militares do Comado da Aeronáutica.
ACORDAM os ministros do Tribunal de Contas da União, reunidos em sessão da 2ª Câmara, ante as razões expostas pela relatora, e com fundamento nos artigos 71, incisos III e IX, da Constituição Federal de 1988, 1º, inciso V, e 39, inciso II, da Lei 8.443/1992, 1º, inciso VIII, 259, inciso II, e 262 do Regimento Interno, bem como na Súmula TCU 106, em:
9.1. considerar ilegais os atos de concessão de reforma em análise e negar-lhes registro;
9.2. dispensar a reposição das importâncias indevidamente recebidas de boa-fé pelos beneficiários até a data da notificação desta deliberação à unidade jurisdicionada;
9.3. determinar ao Comando da Aeronáutica que:
9.3.1. no prazo de 15 (quinze) dias, a contar da ciência desta deliberação, cesse pagamentos decorrentes dos atos impugnados, sob pena de ressarcimento das quantias pagas indevidamente e responsabilização solidária da autoridade competente;
9.3.2. comunique aos interessados a deliberação deste Tribunal e os alerte de que o efeito suspensivo proveniente de eventual interposição de recursos no TCU não os eximirá da devolução dos valores indevidamente recebidos após a notificação, em caso de desprovimento dos apelos;
9.3.3. no prazo de 30 (trinta) dias, a contar da ciência deste acórdão:
9.3.3.1. encaminhe a este Tribunal, por cópia, comprovante das datas em que os interessados dele tomarem conhecimento; e
9.3.3.2. emita novos atos, em que sejam suprimidas as irregularidades verificadas, os submetendo ao TCU para nova apreciação.

Atos de concessão de reforma a militares do Comando da Aeronáutica.

Segunda Câmara

Comando da Aeronáutica.

3. Interessados: Hélcio Lessa de Vasconcellos (CPF XXX.620.397-XX), Irineu Balbi (CPF XXX.053.907-XX), Jorge Alberto Zinn e Silva (CPF XXX.465.913-XX), Jorge Monteiro Montenegro (CPF XXX.952.617-XX) e Jorge Moreira (CPF XXX.142.357-XX).

13.1. Ministros presentes: Augusto Nardes (na Presidência), Aroldo Cedraz, Raimundo Carreiro e Ana Arraes (Relatora).
13.2. Ministros-Substitutos presentes: Marcos Bemquerer Costa e André Luís de Carvalho.

ACORDAO-COMPLETO-2436992

Acórdão de Relação 12123/2020 - Segunda Câmara

Acórdão de Relação

ACORDAO-COMPLETO-2424951

Acórdão de Relação 8834/2020 - Segunda Câmara

ACORDAO-COMPLETO-2418731

Acórdão de Relação 7610/2020 - Segunda Câmara

ANA ARRAES

Trata-se de ato de concessão de reforma a Hélcio Lessa de Vasconcellos, Irineu Balbi, Jorge Alberto Zinn e Silva, Jorge Monteiro Montenegro e Jorge Moreira, militares do Comando da Aeronáutica, submetidos à apreciação do Tribunal de Contas da União para fins de registro, nos termos do art. 71, inciso III, da Constituição Federal.
2. 	Os atos foram cadastrados por meio do Sistema Sisac, na forma da Instrução Normativa TCU 55/2007 (peça 1) .
3. 	Na análise dos atos (peça 3) , a Secretaria de Fiscalização de Pessoal (Sefip) identificou que, no ato concessório de Jorge Monteiro Montenegro, houve contagem de tempo de atividade privada para fins de conferir vantagem de um posto ou graduação acima da atividade, contrariando o entendimento desta Corte, declarado no Acórdão 631/2020-TCU-Primeira Câmara (rel. min. Vital do Rêgo) . No tocante aos demais atos, verificou que os militares já reformados receberam a vantagem do art. 110 da Lei 6.880/1980 em razão de invalidez ocorrida em momento posterior à reforma. 
6. 	No mérito, a unidade técnica propõe que os atos sejam considerados ilegais, com a negativa de registro e a dispensa do ressarcimento das quantias indevidamente recebidas de boa-fé, nos termos da Súmula 106 do TCU. Ademais, propõe determinação à Diretoria de Administração de Pessoal do Comando da Aeronáutica para que se abstenha de realizar os pagamentos decorrentes dos atos impugnados e para que proceda à regularização do posto ou graduação que serve de base para o cálculo dos proventos das reformas em questão. 
7. 	O Ministério Público junto ao Tribunal acompanha a unidade técnica.
	É o Relatório.

não há.

Procurador Marinus Eduardo De Vries Marsico.

REFORMA. COMANDO DA AERONÁUTICA. CÔMPUTO DE ATIVIDADE PRIVADA PARA FINS DA VANTAGEM DE UM POSTO OU GRADUAÇÃO ACIMA DA ATIVIDADE. EXTENSÃO DA VANTAGEM ESTABELECIDA NO ART. 110 DA LEI 6.880/1980 A MILITARES JÁ REFORMADOS. ACRÉSCIMO DE DOIS POSTOS NO CÁLCULO DOS PROVENTOS. ILEGALIDADE. NEGATIVA DE REGISTRO. DETERMINAÇÕES.

REFORMA (REFO)

Secretaria de Fiscalização de Pessoal (Sefip).

Trata-se de atos de concessão de reforma a Hélcio Lessa de Vasconcellos, Irineu Balbi, Jorge Alberto Zinn e Silva, Jorge Monteiro Montenegro e Jorge Moreira, militares do Comando da Aeronáutica, submetidos à apreciação do TCU para fins de registro, nos termos do art. 71, inciso III, da Constituição Federal.
2.	No tocante ao ato concessório de Jorge Monteiro Montenegro, a Sefip constatou cômputo de tempo de serviço de atividade privada para fins da concessão da vantagem prevista no art. 50, II, da Lei 6.880/1993 (percepção de remuneração correspondente ao grau hierárquico superior, quando transferido para a inatividade, se contar mais de 30 anos de serviço) . 
3.	Ocorre que, desconsiderando-se o tempo de atividade privada, o referido militar possui, tão somente, 27 anos, 7 meses e 13 dias de anos de serviço. 
4.	Ora, a jurisprudência desta Corte de Contas tem se pronunciado no sentido de que o Estatuto dos Militares não autoriza a contagem de tempos exercidos na iniciativa privada para conferir a vantagem de um posto ou graduação acima do ocupado na atividade. Nesse sentido, destaco os seguintes precedentes:
"O tempo laborado em atividade privada pode ser computado pelo militar para fins de contagem de tempo para a reserva, mas não para a concessão da vantagem prevista na redação original do art. 50, inciso II, da Lei 6.880/1980 (remuneração na inatividade correspondente ao grau hierárquico superior, ou sua melhoria) , por falta de previsão legal." (Acórdão 631/2020-TCU-Primeira Câmara, rel. min. Vital do Rêgo) 
"O tempo de serviço público federal, estadual ou municipal prestado anteriormente por militar pode ser computado para fins de contagem de tempo para a reserva, mas não para a concessão da vantagem prevista na redação original do art. 50, inciso II, da Lei 6.880/1980 (remuneração na inatividade correspondente ao grau hierárquico superior, ou sua melhoria) , tendo em vista o que dispõem os arts. 136 c/c 137, inciso I e § 1º, da mesma lei." (Acórdão 4708/2020-TCU-Primeira Câmara, rel. min. Benjamin Zymler) 
5.	De fato, o ministro Vital do Rêgo, no voto-condutor do Acórdão 631/2020-TCU-Primeira Câmara, assim esclareceu:
"Observa-se dos dispositivos mencionados que a expressão 'anos de serviço', utilizada no art. 50, inciso II é posteriormente qualificada a partir do art. 135. Na referida qualificação, não se encontram os tempos eventualmente laborados na iniciativa privada, fato que permite concluir que estes tempos, conquanto possam ser considerados para fins de inativação dos militares com base na contagem recíproca dada pelos art. 202, § 2º da CF/1988, art. 94 da Lei 8.213/1991, bem como pelo § 1º do art. 93 do Decreto 4.307/2002, observada a compensação financeira entre os regimes, não podem ser computados com a finalidade de conferir a vantagem financeira prevista no art. 50, inciso II, já que não há previsão legal para tanto." (grifo nosso) 
6.	Isso posto, impõe-se considerar o ato de reforma de Jorge Monteiro Montenegro ilegal, negando-lhe registro.
7.	Quanto aos demais atos concessórios, foi conferida a melhoria prevista no art. 110 da Lei 6.880/1980 aos militares em razão de invalidez após terem sido reformados por impedimento de idade.  Esta vantagem confere o direito subjetivo aos militares da ativa ou da reserva remunerada à reforma com remuneração calculada com base no soldo correspondente ao grau hierárquico imediato ao que possuir ou que possuía na ativa, respectivamente.
8.	Ocorre que a jurisprudência do TCU se firmou no sentido de que carece de previsão legal a extensão da vantagem estabelecida no art. 110 da Lei 6.880/1980 a militares já reformados. Nesse sentido, destaco excerto do voto-condutor do Acórdão 2225/2019-TCU-Plenário (rel. min. Benjamin Zymler) :
"9. Como se vê, o benefício previsto no art. 110 da Lei 6.880/1980, expressamente dirigido ao militar da ativa ou da reserva remunerada, não alcança o militar reformado. Ademais, quer da ativa, quer da reserva, o benefício se traduz no cálculo dos proventos com base no soldo do posto ou grau hierárquico imediato àquele que o favorecido apresentava na ativa - ou seja, não há espaço na norma para o cálculo dos proventos ter por referência dois postos acima daquele que o militar possuía quando ainda em atividade.
 (...) 
22. Ora, o art. 110 do Estatuto dos Militares tem por evidente propósito compensar os militares da ativa que tenham sua carreira precocemente interrompida por infortúnios associados ao cumprimento do dever. A exceção são as enfermidades referidas no inciso V do art. 108, mas mesmo ali se faz inequívoca a intenção do legislador de favorecer o militar vitimado pela interrupção abrupta da carreira.
23. Naturalmente, não há que se falar em interrupção da carreira no caso de militares já reformados." (grifo nosso) 
9.	No mesmo sentido, firmou-se a jurisprudência do Superior Tribunal de Justiça. Confira-se, a propósito, o Resp 1784347/RS (rel. min. Herman Benjamin, 2ª Turma, j. 2/4/2019) e o Resp 1.340.075/CE (rel. min. Castro Meira, 2ª Turma, j. 9/4/2013) .
10.	Isso posto, os atos de concessão de reforma constantes deste processo devem ser julgados ilegais, negando-lhes registro. Ademais, os proventos dos interessados devem ter como base a remuneração dos postos/graduações conforme a tabela a seguir:
		Militar
	Posto discriminado no ato
	Posto correto

	Jorge Alberto Zinn e Silva
	Brigadeiro
	Coronel

	Jorge Moreira
	Brigadeiro
	Coronel

	Hélcio Lessa de Vasconcellos
	Tenente-Coronel
	Major

	Irineu Balbi
	Segundo-Tenente
	Primeiro-Sargento

	Jorge Monteiro Montenegro
	Segundo-Tenente
	Suboficial

11.	Ressalto que os atos em análise foram disponibilizados ao TCU há menos de 5 anos, não se aplicando, portanto, o entendimento fixado no Acórdão 587/2011-TCU-Plenário.
	Ante o exposto, voto por que o Tribunal adote a minuta de acórdão que submeto à consideração deste Colegiado.
TCU, Sala das Sessões Ministro Luciano Brandão Alves de Souza, em 2 de junho de 2020.
ANA ARRAES 
Relatora